臺灣高等法院民事判決　　　　　　　　 93年度重上字第387號
上　訴　人　恆達通交通股份有限公司
法定代理人　呂理安
訴訟代理人　李進成律師
　　　　　　黃勝文律師
被　上訴人　日商華大林組營造股份有限公司
法定代理人　小林治光
訴訟代理人　林大華律師
　　　　　　邱國旺律師
上　一　人
複　代理人　張仁興律師
上列當事人間損害賠償事件，上訴人對於中華民國93年6月8日臺
灣桃園地方法院91年度重訴字第32號第一審判決提起上訴，本院
於94年9月27日言詞辯論終結，判決如下：
    主  文
原判決關於駁回上訴人後開第二項之訴部分及該部分假執行之聲
請暨訴訟費用之裁判均廢棄。
被上訴人應給付上訴人新台幣貳佰壹拾貳萬零陸佰伍拾陸元及自
民國91年1月25日起至清償日止，按年息百分之五計算之利息。
其餘上訴駁回。
第一、二審訴訟費用由被上訴人負擔三分之二，餘由上訴人負擔
。
本判決第二項於上訴人以新台幣柒拾萬元供擔保後得假執行，但
被上訴人如以新台幣貳佰壹拾貳萬零陸佰伍拾陸元預供擔保，得
免為假執行。
    事實及理由
一、上訴人主張：被上訴人因承攬訴外人台灣高速鐵路股份有限
    公司（下稱台灣高鐵公司）高速鐵路Ｃ二一五標工程，而於
    民國（下同）90年5月23日與伊訂立廢棄物清運合約， 由伊
    負責清運前開工程桃園隧道工地廢棄物，並約定以高雄市環
    保局南區資源回收廠為廢棄物最終處置地點，詎被上訴人未
    依約要求業主台灣高鐵公司配合向高雄市環保局南區資源回
    收廠申請廢棄物進廠同意，致伊無法如期履約。被上訴人又
    另委由非法清運公司將上開廢棄物載至嘉義縣水上鄉傾倒，
    視為給付之拒絕；系爭合約因可歸責於被上訴人之事由致給
    付不能；再據系爭合約之約定，被上訴人廠區內一般事業廢
    棄物每月約九百公噸，每公噸清運費用新台幣（下同）4,80
    0元，合約期間計七個月，故清運費用共3,024萬元，參酌業
    界所定二成利潤計，伊受有約600萬元之損害， 為此，依債
    務不履行之法律關係，求為判決：被上訴人應給付上訴人60
    0萬元， 及自起訴狀繕本送達翌日起至清償日止，按週年利
    率５％計算之法定利息等語。
二、被上訴人則以：伊承攬前開工程基於趕工考量，同時與達清
    企業有限公司（下稱達清公司）及上訴人訂約處理廢棄物清
    運合約，上訴人因能提出廢棄物清除許可證，具備廢棄物清
    理法所規定之業者資格後，伊始願與之訂立系爭合約，雙方
    同意以高雄市環保局南區資源回收廠為最終處置地點，上訴
    人負有義務取得該廠代為處理廢棄物之進廠同意，始得謂其
    具備履約能力，惟上訴人始終未取得該廠同意處置廢棄物之
    證明文件；伊雖曾配合向該廠提出申請，惟亦遭駁回，伊以
    電話及信函催告上訴人處理均未獲置理，依民法同時履行抗
    辯，伊無法將廢棄物交由上訴人清運，亦得拒絕給付報酬。
    又系爭合約雖約定廢棄物數量為每月蓋估九百噸，然應視隧
    道工程施工每月實際挖掘之數量而定，並依當月之清運簽單
    核算，並非每月均為九百噸等語，資為抗辯。
三、本件原審對於上訴人之請求，為其敗訴之判決，上訴人聲明
    不服，提起上訴，上訴聲明：(一)原判決廢棄；(二)被上訴人應
    給付上訴人600萬元， 及自起訴狀繕本送達翌日起至清償日
    止，按週年利率５％計算之法定利息；(二)願供擔保，請求假
    執行。被上訴人答辯聲明：(一)上訴駁回；(二)如受不利判決，
    願供擔保，求為免執行。
四、上訴人主張被上訴人因承攬台灣高鐵公司高速鐵路Ｃ二一五
    標工程，而於90年5 月23日與上訴人訂立廢棄物清除合約，
    由上訴人負責清運前開工程桃園隧道工地廢棄物，並約定以
    高雄市環保局南區資源回收廠為廢棄物最終處置地點。上訴
    人於簽約時業已提出高雄市環保局九十年五月二日致桃園縣
    環保局函證明該局南區資源回收廠同意處置上訴人清運之廢
    棄物，桃園縣政府並於90年5月7日核發予上訴人廢棄物清除
    許可證，兩造簽訂合約後，被上訴人並未通知上訴人清運廢
    棄物等情，為被上訴人所不爭執，復有上訴人提出之廢棄物
    清除合約書、高雄市環保局九十年五月二日高市環局四字第
    ○○一六二六一號函、桃園縣政府廢棄物清除許可證、桃園
    縣環保局函為證（見原審卷(一)第11-20頁、第30-33頁），堪
    信為真實。
五、上訴人又主張被上訴人未要求業主台灣高鐵公司配合向高雄
    市環保局南區資源回收廠申請廢棄物進廠同意，致其無法如
    期履約。被上訴人又另委託其他非法公司清運，視為拒絕給
    付等語，被上訴人則以前揭情詞置辯，是本件之爭點為上訴
    人就系爭合約之履行是否應以取得高雄市環保局南區資源回
    收廠之廢棄物進廠同意為前提，被上訴人有無義務協助上訴
    人催請業主臺灣高鐵公司向高雄市環保局南區資源回收廠申
    請同意廢棄物進廠及被上訴人未盡前開義務時，上訴人得否
    據以主張解除系爭合約。經查：
  (一)按事業廢棄物之清理，除再利用外，於委託清除、處理時，
    應委託經主管機關許可清除、處理該類廢棄物之公民營廢棄
    物清除處理機構清除、處理，廢棄物清理法第條第１項第
    ３款第１目定有明文。亦即事業機構就事業廢棄物之清理，
    應委託已取得主管機關許可清除該類廢棄物之處理機構為之
    。本件上訴人與被上訴人訂定系爭合約前，為取得廢棄物清
    理法所稱「經許可受託清除廢棄物之民營清除處理機構資格
    」，曾於90年５月２日向高雄市環保局申請第一類乙級事業
    廢棄物清除許可，經該局回覆桃園縣環保局稱原則同意於南
    區資源回收廠餘裕容量範圍內，上訴人每月進廠代為處理之
    清運量為九百九十．六公噸以下，有效期限至90年月日
    止，桃園縣政府環保局乃於同年五月七日同意核發予上訴人
    廢棄物清除許可證，上訴人因具備前揭廢棄物清理法所稱之
    經許可受託清除廢棄物之民營清除處理機構資格，兩造乃於
    同年５月日訂立系爭合約，並約定以上訴人所取得之廢棄
    物清除許可證所載之廢棄物最終處置地點高雄市環保局南區
    資源回收廠作為系爭合約廢棄物之最終處置地點，此為兩造
    所不爭執，是應認上訴人於訂立系爭合約時，確已具備廢棄
    物清理法所稱受託處理事業廢棄物之廢棄物清除處理機構資
    格。
  (二)又按事業機構如委託經主管機關許可、核備清除、處理該類
    廢棄物之公、民營廢棄物清除、處理機構或執行機關清除、
    處理時，應先與廢棄物處理機構或執行機關簽訂書面契約或
    中央主管機關認可之文件，載明事業廢棄物種類、數量及期
    限，始得自行或委託廢棄物清除機構或執行機關清除至該廢
    棄物處理機構或執行機關處理，事業廢棄物貯存清除處理方
    法及設施標準第五十條定有明文。經查，本件上訴人於訂立
    系爭合約後，欲實際從事前開工地廢棄物清運前，依前開規
    定自應先經廢棄物清除許可證上所載最終處置地點高雄市環
    保局南區資源回收廠同意函後，始得實際從事廢棄物清運工
    作；且原審依職權函詢高雄市環保局南區資源回收廠亦覆稱
    ：「恒達交通有限公司依本廠進廠同意函，取得桃園縣政府
    核發之清除許可證後，於運送廢棄物進廠前，該廢棄物必須
    由業主另行申請並經本廠同意後，始可運送進廠代處理；意
    即本案廢棄物之業主台灣高鐵公司必須另向本廠申請廢棄物
    進廠，並經本廠同意後，始可由承攬工程之日商大林組營造
    股份有限公司台灣分公司將廢棄物交由恒達交通股份有限公
    司運送進廠。」等語，有該廠92年２月日高市環南資一字
    第○九二○○○○七一四號函在卷可稽（見原審卷(二)第32頁
    ），顯然上訴人於履行系爭合約時，除應具備受託處理廢棄
    物清除處理機構資格外，於實際進行清運前開工地廢棄物前
    ，尚須高雄市環保局南區資源回收廠同意廢棄物進廠，始得
    進行系爭合約之履約行為。次查上訴人於訂定系爭合約後曾
    擬定被上訴人名義之申請函，申請高雄市環保局南區資源回
    收廠同意廢棄物進廠，於交予被上訴人用印後，由上訴人以
    其名義於90年５月日發函檢送高雄市環保局等情，此為上
    訴人所不否認，復有被上訴人提出之上訴人於90年５月日
    恒（清）字第九○○五二三號函及所附申請書在卷可證（見
    原審卷(一)第57頁），足見上訴人對於實際清運廢棄物前應取
    得最終處置地點高雄市環保局南區資源回收廠同意廢棄物進
    廠之文件始能履行系爭合約乙節，知之甚詳，是上訴人主張
    由前開高雄市環保局致桃園縣環保局函即為高雄市環保局南
    區資源回收廠同意系爭合約廢棄物進廠之證明文件云云，顯
    與事實不符。
  (三)又查上訴人前開以被上訴人名義提出向高雄市環保局南區資
    源回收廠申請廢棄物進廠之申請，業經該廠回覆被上訴人以
    該廢棄物業主為台灣高鐵公司，依法應由台灣高鐵公司提出
    申請而駁回申請函。嗣兩造及台灣高鐵公司均未曾向該廠再
    提出廢棄物進廠申請等情，亦有該廠90年５月日九十高市
    環南資一字第二○八一號函及92年２月日高市環南資一字
    第○九二○○○○七一四號函在卷可稽（見原審卷(一)第頁
    、原審卷(二)第32-33頁）， 被上訴人固抗辯上訴人應自行負
    責取得高雄市環保局南區資源回收廠同意廢棄物進廠文件云
    云，惟查，依前開高雄市環保局南區資源回收廠回覆被上訴
    人之函文已明白揭示該廠之所以拒絕被上訴人申請廢棄物進
    廠之原因在於提出申請者依法應為業主即台灣高鐵公司而非
    承攬工程之被上訴人，並非有其他不予同意之原因，而台灣
    高速鐵路Ｃ二一五標工程係被上訴人向台灣高鐵公司承攬，
    並將其中廢棄物清運工程部分交予上訴人承攬，上訴人與台
    灣高鐵公司間並無任何契約關係存在等情，此為被上訴人所
    不爭執，上訴人於履行系爭合約實際清運廢棄物前，依法既
    需先申請取得高雄市環保局南區資源回收廠廢棄物進廠同意
    ，而該廠依法又要求需由廢棄物業主台灣高鐵公司提出申請
    ，上訴人與台灣高鐵公司間復因無任何契約關係而無從促請
    其提出申請，則上訴人主張應由與台灣高鐵公司間有工程合
    約關係之被上訴人協助促請台灣高鐵公司向高雄市環保局南
    區資源回收廠提出廢棄物進廠申請，應屬當然之理，被上訴
    人抗辯上訴人應自行負責取得廢棄物進廠同意云云，並非可
    採。
  (四)又系爭請求台灣高鐵公司發函之行為，性質上屬於被上訴人
    完成契約之附隨義務，而被上訴人並未完成該附隨義務，已
    如前述。且其自承已將廢棄物交付達清公司及綠潔環保工程
    公司（下稱綠潔公司）清除（見本院卷(一)第43頁）。是被上
    訴人自90年５月日至同年月日間，拒絕將廢棄物交由
    上訴人清運，自屬給付不能，且係可歸責於被上訴人之事由
    所致。被上訴人雖於90年９月３日以律師函主張並要求上訴
    人應提出高雄市政府環境保護局南區資源回收廠同意處理之
    證明文件，然查上訴人清除廢棄物之應備資格均已具備，即
    上訴人已經達於可以履約之適狀，所欠者乃台灣高鐵公司應
    行文給高雄市政府環保局南區資源回收廠，而此乃被上訴人
    應盡之義務，今被上訴人將其應盡之義務轉換責成上訴人應
    提出高雄市政府環保局南區資源回收廠同意處置之證明文件
    ，並進而以律師函為催告，應無發生催告之效力。是被上訴
    人之協力義務並未停止，上訴人亦無不完全給付可言。
  (五)據台灣高鐵公司於94年１ 月日以０５高法發字第274號函
    函覆本院稱：「……清運係屬JV之工作，範圍依約應由其自
    行處理，並無另行請示本公司之必要；至應依法辦理相關清
    運事宜（包括應覓合法清運公司及合法棄置場等），乃為前
    揭合約有關法令遵循之規範所涵蓋，係屬JV之合約義務，本
    公司無須另為指示及提醒。」（見本院卷(一)第143頁）； 且
    台灣高鐵公司並提供當時桃園縣環境保護局執行廢棄物清理
    法查核工作紀錄表，依該紀錄表所記載，備註欄內記明：「
    ……三請事業單位提報該批一般事業廢棄物之清除計畫（內
    容包括數量，委託機構及最終處置地點等），並請於清除過
    程中若有發現疑似且大量之有害事業廢棄物請儘速通報本局
    。」等語。（見本院卷(一)第145頁）。 是以被上訴人非但有
    義務以合法程序處理系爭廢棄物，且應向主管機關即桃園縣
    環境保護局提報清除計畫，乃為不可否認之程序。上開回函
    並另表明：「…JV未曾請本公司向高雄環保局資源回收場提
    出進場傾倒之申請，惟JV前曾告知本公司其系委託達清公司
    進行清運。」（見本院卷(一)第144頁）。 是以被上訴人並未
    請台灣高鐵公司向高雄環保局資源回收廠提出進場傾倒之申
    請，亦即並未履行其與上訴人間承攬契約關係之附隨義務，
    事證明確。
  (六)依廢棄物清理法第28條第1項第3款第1 目規定負責清運之機
    構，與負責處理機構，均須經合法之申請程序向主管機關取
    得許可。本件上訴人業經提具許可證在案，已如前述，而達
    清公司基於下列理由顯然係未取得許可證之一般貨運公司：
　1.依被上訴人與達清公司間之契約觀之 （見原審卷(一)第69-73
    頁），其內容並未約定運送場所，而僅由綠潔公司出具一份
    同意書（見原審卷(一)第74頁）。是其清運程序顯然與修正前
    之廢棄物清理法第20條所定不合，蓋依該條規定：「公、民
    營廢棄物清除、處理機構經營廢棄物之貯存、清除或處理業
    務，應列明專門技術人員與貯存清除、處理之工具、方法、
    設備及場所，向地方主管機關申請核發許可證。…」故本件
    合法程序應為：
  (1)取得桃園縣政府環境保護局之許可或核備：本件廢棄物業經
    桃園縣環保局共同會勘，認定為一般事業廢棄物，是其清運
    應依該局所開具之工作紀錄表 （見本院卷(一)第145頁）所載
    ，應提報清除計畫書，其內容包括數量，委託（清除、清運
    ）機構及最終處置地點等。
  (2)清運機構應合法取得廢棄物清除許可證，亦即達清公司、綠
    潔公司均須取得廢棄物清除許可證。
  (3)被上訴人所委託之達清公司未向桃園縣政府環保局提報清運
    計畫，且達清公司所清運之數量，亦未載明於契約書內，是
    達清公司顯然未具清運本件廢棄物之合法資格。至於綠潔公
    司乃最後處理廠，與清運機構不同，雖有處理能力，但並不
    具有清運能力。
  (4)清運過程中，依據上訴人所提嘉義縣水上鄉公所函及鄉公所
    執行違反廢棄物清理法案件所示 （見原審卷(一)第23-25頁）
    ，於90年6月15日下午2時15分嘉義縣水上鄉公所查獲之「未
    經主管機關許可違規清運廢棄物至綠潔公司廢棄物處理廠處
    理」之單位，除達清公司外，另有：「宗大交通公司、大聖
    交通公司、聯銘交通公司以及大橋公司」四家，顯然含達清
    公司在內的五家交通公司均未曾取得合法清運許可，而進行
    清運，故達清公司顯然非合法之清運機構。
  (七)被上訴人所稱委由綠潔公司「合法」清運，與送經桃園縣政
    府環境保護局核准之計畫書不符，即不符合廢棄物清理法第
    28 條規定所稱「合法清運」。
  1.依桃園縣政府環境保護局94年3月31日桃環廢字第094001071
    5號函覆本院來文中之附件，為兩造間所簽之契約書， 及上
    訴人向桃園縣政府環境保護局申請清運之文件（見本院卷(一)
    第170-183頁）。顯然綠潔公司並未曾向該局申報處理。 易
    言之，依桃園縣政府環境保護局檔案內所留存之資料顯示，
    被上訴人係委由上訴人清運，並經向該局核准報備。
  2.前揭文附件一為該局核備函（見本院卷(一)第170頁）， 其內
    容乃根據上訴人於90年５月間所發恆（清）字第900523號檢
    送上訴人與被上訴人間之廢棄物清除合約書（見本院卷(一)第
    174頁）。 依據合約書上所記載，最終處置場所為「高雄市
    政府環境保護局南區資源回收廠」 （見本院卷(一)第176頁以
    下）。前揭文記載為綠潔公司，應係筆誤。
  3.依主管系爭廢棄物清運主管機關所執掌之文書內容記載，被
    上訴人所依法申報之處理單位即上訴人，處理之最後處所為
    高雄市政府環境保護局南區資源回收廠，此由上開函件中所
    附之資料足證，被上訴人清運系爭廢棄物所合法申報之資料
    ，乃兩造簽訂之清運契約。被上訴人所稱委由綠潔公司「合
    法」清運，根本未經桃園縣政府環境保護局核准，即不符合
    廢棄物清理法第二十八條之規定，所自稱「合法清運」，與
    事實不符，並不足採。
  (八)被上訴人雖辯稱「基於工期之考慮，同時委託上訴人及達清
    公司清運」云云，惟查：
  1.此與93年12月2 日本院準備程序中被上訴人之訴訟代理人所
    稱：「因上訴人沒有拿到高雄南區回收場的同意處置證明，
    所以被上訴人立即與達清公司及綠潔公司簽訂清運契約。」
    （見本院卷(一)第87頁 ）顯然矛盾，要不足採。
  2.依上訴人與被上訴人所簽訂之契約，並未約定同時與兩家清
    運公司簽約，被上訴人所稱基於工期考慮，同時委託上訴人
    及達清公司，乃臨訟卸責之詞，尚非可採。
  (九)查被上訴人於契約有效期間內，故意將廢棄物交付非法清運
    公司清運，則被上訴人所應負提供廢棄物供上訴人清運之給
    付義務，既已因可歸責於被上訴人之事由而給付不能，上訴
    人自得依民法第256條之規定解除契約，並依民法第226條第
    1 項之規定請求賠償損害，上訴人起訴之主張，於法應予允
    許。
六、被上訴人主張上訴人並未能舉證已依法定期催告被上訴人為
    此協助行為，即逕予主張解除契約並請求解除契約之損害賠
    償，於法不合云云。 惟按民法第509條所規定者乃承攬人得
    定期催告，如未定期催告，依第二項之反面解釋，承攬人僅
    不能依該條規定解除契約及請求損害賠償。然法理上上訴人
    仍可主張債編總論中給付不能之解除契約及請求損害賠償，
    上訴人於起訴時以民法第226 條可歸責於被上訴人之事由致
    給付不能，主張依第256條及第260條之規定解除契約及請求
    損害賠償，自屬有據。
七、按因可歸責於債務人之事由，致給付不能者，債權人得請求
    賠償損害。損害賠償除法律另有規定或契約另有訂定外，應
    以填補債權人所受損害及所失利益為限。依通常情形或依已
    定之計劃、設備或其他特別情事，可得預期之利益，視為所
    失利益， 民法第226條第1項、第216條第1項、第2項分別定
    有明文。又所謂被害人之實際損害包含消極損害在內，積極
    損害，乃指現存財產因損害事實之發生而被減少（不應減少
    而減少）；消極損害即民法第216條第1項所稱之所失利益，
    亦即新財產之取得因損害事實之發生而受妨害（應得而未得
    ）（最高法院48年台上字第1934號判例參照）。經查：上訴
    人於契約有效期間內，負有提供廢棄物供上訴人清運之義務
    ，而竟故意委託非法之達清公司清運，上訴人自得依兩造間
    之契約關係對被上訴人主張債務不履行之損害賠償。上訴人
    主張受有利潤600萬元云云， 無非以契約第三條廢棄物數量
    約定每月概估900公噸，每公噸清運費用4,800元，合約期間
    計7個月，清運費用3,024萬元，參酌業界所定二成利潤計算
    而為依據。惟查約定每月900公噸，並非每月必有900公噸，
    仍應視隧道工程實際挖掘之數量而定。次查：被上訴人違約
    而將廢棄物故意委託達清公司清運至綠潔公司之數量約為2,
    000公噸左右， 業據證人即綠潔公司負責人吳李綠供述在卷
    （見本院卷(一)第88頁），並有卷附被上訴人所提出之交付達
    清公司垃圾廢料運費之估驗傳票及轉帳傳票載明應付工料款
    14,137,704元可稽（見本院卷(二)第62-36頁）。 是上訴人原
    可依約承攬被上訴人之廢棄物數量及工料款應以上開數額14
     ,137,704 元為準。參酌財政部國稅局同業利潤標準一般事
    業廢棄物處理其淨利為百分之，有卷附財政部國稅局90年
    度營利事業各業所得額及同業利潤標準可稽（見原審卷(二)第
    201頁），本院爰依上開標準計算， 上訴人預期利益之損失
    為2,120,656元，即14,137,704元ｘ15％＝2,120,656元。上
    訴人逾上開範圍之請求，不應准許。
八、綜上，上訴人本於債務不履行之法律關係，請求被上訴人給
    付2,120,656元及自起訴狀繕本送翌日（即91年1月25日）起
    至清償日止，按年息百分之五計算之利息，洵屬正當，應予
    准許。至逾此範圍之請求，應予駁回。原審就上開應准許部
    分，為上訴人敗訴之判決，自有未洽，上訴意旨，指摘原判
    決此部分不當，為有理由，應由本院廢棄改判如主文第二項
    所示。至原審就上開不應准許部分，為上訴人敗訴之判決，
    經核並無不合，上訴意旨，指摘原判決此部分不當，為無理
    由，應予駁回。又本件判決所命給付部分，兩造既經陳明願
    供擔保，求為准免假執行之宣告，核無不合，爰分別酌定相
    當擔保金額准許之。
九、本件事證已臻明確，兩造其餘攻擊及防禦方法，核與判決結
    果不生影響，爰不一一論述，附此敘明。
十、據上論結，本件上訴為一部有理由，一部無理由，依民事訴
    訟法第449條之1、第450條、第79條、第390條第2項、第392
    條第2項，判決如主文。
中　　華　　民　　國　　94　　年　　10　　月　　11　　日
                  民事第三庭審判長法  官　林敬修
                                  法  官　藍文祥
                                  法  官　劉勝吉
正本係照原本作成。
如不服本判決，應於收受送達後20日內向本院提出上訴書狀，其
未表明上訴理由者，應於提出上訴後20日內向本院補提理由書狀
（均須按他造當事人之人數附繕本）上訴時應提出委任律師或具
有律師資格之人之委任狀；委任有律師資格者，另應附具律師資
格證書及釋明委任人與受任人有 民事訴訟法第466條之1第1項但
書或第2項（詳附註）所定關係之釋明文書影本。
中　　華　　民　　國　　94　　年　　10　　月　　12　　日
　　　　　　　　　　　　　　　　　書記官　李翠齡
附註：
民事訴訟法第466條之1（第1項、第2項）：
對於第二審判決上訴，上訴人應委任律師為訴訟代理人。但上訴
人或其他法定代理人具有律師資格者，不在此限。
上訴人之配偶、三親等內之血親、二親等內之姻親，或上訴人為
法人、中央或地方機關時，其所屬專任人員具有律師資格並經法
院認為適當者，亦得為第三審訴訟代理人。
